【裁判字號】    97,上,271
【裁判日期】    980407
【裁判案由】    債務人異議之訴
【裁判全文】
臺灣高等法院民事判決                   97年度上字第271號
上  訴  人  丁○○
訴訟代理人  巫宗翰律師
被上訴人    乙○○
訴訟代理人  甲○○
上列當事人間債務人異議之訴事件，上訴人對於中華民國96年12
月27日臺灣板橋地方法院96年度訴字第2102號第一審判決提起上
訴，並為訴之追加，本院於98年3月24日言詞辯論終結，判決如
下：
    主  文
上訴及追加之訴均駁回。
第二審訴訟費用（含追加之訴部分）由上訴人負擔。
    事實及理由
一、按第二審訴之變更或追加，非經他造同意，不得為之，但擴
    張或減縮應受判決事項之聲明者，不在此限，民事訴訟法第
    446條第1項、第255條第1項第 3款分別定有明文。上訴人於
    原審原係先位聲明求為判命：(一)臺灣板橋地方法院96年度執
    字第55256號拆屋還地強制執行事件，就依據該院96年度簡
    上字第20號判命上訴人應將坐落臺北縣鶯歌鎮○○段尖山小
    段450-3地號土地上，如原判決附圖一（下稱附圖一）所示
    編號A部分面積7平方公尺之地上物，編號B部分面積25平方
    公尺之建物拆除，將土地返還被上訴人之確定判決部分，不
    得強制執行。(二)確認上訴人所有坐落臺北縣鶯歌鎮○○段尖
    山小段450-2地號土地與被上訴人所有坐落同段同小段450-3
    地號土地間之界址為如原判決附圖二（下稱附圖二）之F、A
    、B連線。並備聲明位求為判命：被上訴人應將坐落臺北縣
    鶯歌鎮○○段尖山小段450-3地號土地如原判決附圖三（下
    稱附圖三）所示斜線部分、面積43平方公尺所有權移轉登記
    予上訴人。嗣於本院審理程序中，於本院囑託內政部國土測
    繪中心（下稱國土測繪中心）鑑測前開土地後，依該鑑定圖
    所示，變更其備位聲明為：被上訴人應將坐落臺北縣鶯歌鎮
    ○○段尖山小段450-3地號土地如附圖四所示丙部分，面積
    127平方公尺所有權移轉登記予上訴人，核屬擴張應受判決
    事項之聲明，與首揭規定相符，自應准許，合先敘明。
二、上訴人起訴主張
    (一)先位之訴部分：
      1.被上訴人所有坐落臺北縣鶯歌鎮○○段尖山小段450-3
        地號土地（下稱450-3地號土地）與伊所有同地段450-2
        、450-6地號土地（下稱450-2、450-6地號土地），均
        係自同段原450地號土地分割而來。兩造與訴外人丙○
        ○為三兄弟，三人原本即於原450地號土地劃定區域各
        自耕作，並以共同提出稻穀方式，向政府申請放領前開
        450地號土地，並將之登記予被上訴人名下。嗣三人為
        使用收益與處分分耕之土地，於民國（下同）56年10月
        30日訂立買賣契約，由被上訴人將原450地號土地依各
        人於前揭放領前各自耕作之範圍，分別出賣予上訴人及
        丙○○，並簽立杜賣證書（下稱系爭杜賣證書），被上
        訴人出售予伊之土地面積為0.1280公頃（即1280平方公
        尺）。嗣三人於56年12月13日向臺北縣樹林地政事務所
        （下稱樹林地政事務所）申請原450地號土地辦理分割
        為同小段450、450-2、450-3、450-4地號等計4筆土地
        ，其中450地號土地登記為丙○○所有、面積為975平方
        公尺，450-2地號土地登記為伊所有、面積為1280平方
        公尺，450-3及450-4地號土地，登記為被上訴人所有、
        面積分別為17平方公尺及1549平方公尺，並於57年4月1
        日完成登記。伊所有之450-2地號土地於81年8月20日另
        行分割出450-6地號土地，面積為91平方公尺，分割後
        之450-2地號土地，面積則變更為1189平方公尺。
      2.嗣被上訴人於92年間，以上開地號土地因臺北縣板橋地
        政事務所辦理分割時面積計算錯誤，致其登記之面積與
        事實不符為由，對上訴人及丙○○提起土地更正登記事
        件訴訟，請求伊及丙○○偕同辦理變更登記，經原法院
        以92年度板簡字第2804號、93年度簡上字第78號判決伊
        及丙○○敗訴確定（下稱另案土地更正登記事件）。伊
        及丙○○依上開確定判決，將450地號土地面積更正登
        記為957平方公尺，450-2地號土地更正登記為1146平方
        公尺，被上訴人之450-3地號土地面積更正登記為1482
        平方公尺。被上訴人乃據上開確定判決，於95年間訴請
        伊拆屋還地，經原法院以95年度板簡字第7056號、96年
        度簡上字第20號判決，判命伊應將坐落450-3地號土地
        上如該判決附圖所示編號A部分面積7平方公尺之地上物
        ，編號B部分面積25平方公尺之建物拆除，將土地返還
        被上訴人確定（下稱另案拆屋還地事件）。被上訴人遂
        以上開拆屋還地事件確定判決為執行名義，聲請強制執
        行，由原法院執行處（下稱執行法院）以96執字第5525
        6號事件執行中。
      3.然系爭杜賣證書載明「土地標示：台北縣鶯歌鎮○○段
        尖山小段450-2地號；面積為0.1280公頃，價款新台幣
        （下同）8,500元整，前開不動產係本人（即被上訴人
        ）所有，今與台端（即上訴人）接洽議定，愿以前開價
        款賣與台端，將該不動產於現場指明界址移交台端永為
        所有，嗣後使用收益乃屬台端之自由，又保此不動產全
        無與他人設定權利或來歷不明之產權糾紛等情事，如有
        是事，願由本人負責，理直不干台端之事」，並由臺北
        縣鶯歌鎮公所於同日監證。據此，伊係向被上訴人購買
        0.1280公頃（即1280平方公尺）土地，並依約給付被上
        訴人相當之價金，被上訴人自應依據該買賣契約之內容
        移轉登記1280平方公尺土地之所有權予伊。惟若據另案
        土地更正登記事件確定判決所示，伊之450-2地號土地
        面積更正登記為1146平方公尺，若加計自450-2地號分
        割出之450-6地號土地面積91平方公尺，合計亦僅1237
        平方公尺，不足系爭杜賣證書買賣之土地面積。伊因認
        450-2地號土地與被上訴人450-3地號土地間之界址，有
        所不清，委請民宇測量事務所測量後，始發現被上訴人
        依該土地更正登記事件確定判決於95年間向地政機關辦
        理更正登記後之地籍圖所示，其中被上訴人之450-3地
        號土地面積非但由原登記之面積17平方公尺增為145平
        方公尺，即兩造相鄰界址亦由附圖二所示之F、A、B連
        線，擴增為F、C、D連線，而伊450-2地號土地面積則由
        1280平方公尺縮減為1237平方公尺，其不合理至為明顯
        ，是兩造間之界址應為附圖二所示之F、A 、B連線。茲
        兩造間土地界址不清，倘伊所主張土地界址有變動，將
        造成伊並未無權占有被上訴人土地之情事，故屬有消滅
        或妨礙債權人請求之事由，乃依強制執行法第14條第1
        項規定，提起本件債務人異議之訴，先位聲明求為命：
        (一)原法院96年度執字第55256號拆屋還地強制執行事件
        ，就依據該院96年度簡上字第20號判命上訴人應將坐落
        450-3地號土地上，如附圖一所示編號A部分面積7平方
        公尺之地上物，編號B部分面積25平方公尺之建物拆除
        ，將土地返還被上訴人之確定判決部分，不得強制執行
        。(二)確認上訴人所有坐落450-2地號土地與被上訴人所
        有坐落同段同小段450-3地號土地間之界址為如附圖二
        之F、A、B連線。
    (二)備位之訴部分：
      如法院認伊先位之訴無理由，則因兩造簽立之系爭杜賣證
      書約定伊向被上訴人購買450-2地號土地面積為1280平方
      公尺（若依據實際分管耕作土地應為1364平方公尺），而
      經被上訴人更正登記後僅存1237平方公尺，就系爭短少之
      127平方公尺部分土地，被上訴人應付不完全給付責任，
      且被上訴人迄未給付，伊得依給付遲延之法則，請求被上
      訴人負損害賠償責任。茲請求法院就上開物之瑕疵擔保請
      求權及不完全給付損害賠償請求權，擇一為有利於伊勝訴
      判決。再損害賠償係以回復原狀為原則，被上訴人本應移
      轉1280平方公尺土地所有權予伊（實際依分管耕作面積為
      1364平方公尺），惟其後以面積計算錯誤為由更正登記，
      致伊所有上開土地短少127平方公尺，是被上訴人應將127
      平方公尺土地所有權返還予伊。爰備位聲明求為命：被上
      訴人應將450-3地號土地如附圖四所示丙部分、面積127平
      方公尺所有權移轉登記予上訴人之判決。
三、被上訴人則以：
    (一)兩造於56年10月30日訂立系爭杜賣證書，已於現場指明界
      址移交予上訴人，土地標示範圍為450-2地號土地所有權
      全部已移轉完畢。惟上訴人於今無權占有伊450-3地號土
      地，經原法院審理拆屋還地事件時會同臺北縣樹林地政事
      務所現場測量勘驗屬實，並繪製土地複丈成果圖可稽，上
      訴人所有之建物及鴿舍無權占有伊450-3地號土地，業已
      判決確定。是上訴人之450-2地號土地面積實際上應為
      1146平方公尺無誤。
    (二)兩造爭執之緣由在於地政事務所作業疏失，從原450地號
      土地分割出450-2、450-3、450-4地號土地時，均發生土
      地面積與權狀不符合之狀況。經伊於71年6月16日提出更
      正申請，臺北縣板橋地政事務所於71年6月30日以71北縣
      板地一字第4229函覆表示經查明確為該所分割時面積計算
      錯誤，原登記簿記載450地號面積975平方公尺、450-2地
      號面積1280平方公尺、450-3地號面積17平方公尺、450-4
      地號面積1549平方公尺，實際應更改為450地號面積957平
      方公尺、450-2地號面積1237平方公尺、450-3地號面積
      145平方公尺、450-4地號面積1482平方公尺。上訴人主張
      450-2地號面積應為1280平方公尺（含其後分割出來之450
      -6地號），此乃係因板橋地政事務所面積記載錯誤所致，
      上訴人之450-2地號土地與伊450-3地號土地，界址業經地
      政機關實際測量面積相符，並經法院判決確定，兩造間土
      地更正登記事件案及拆屋還地事件之法院，均有會同兩造
      至現場測量，上訴人事後所提之民間測量公司之實測圖並
      無公信力，兩造間土地並無何界址不明之處。縱有錯誤，
      亦係地政事務所的錯誤，伊並無侵占上訴人土地之故意等
      語置辯。
四、原審為上訴人先位之訴一部勝訴、一部敗訴之判決，並駁回
    其備位之訴之判決。即確認上訴人所有坐落台北縣鶯歌鎮○
    ○段尖山小段450-2地號土地與被上訴人所有之同段同小段
    450-3地號土地之界址如附圖一之450-2地號土地與450-3地
    號土地之地籍線所示，並駁回上訴人其餘之訴。上訴人提起
    上訴，並擴張聲明為(一)先位之訴：1.原判決廢棄。2.原法院
    96年度執字第55256號拆屋還地強制執行事件，就依據該院
    96年度簡上字第20號判命上訴人應將坐落臺北縣鶯歌鎮○○
    段尖山小段450-3地號土地上，如附圖一所示編號A部分面積
    7 平方公尺之地上物，編號B部分面積25平方公尺之建物拆
    除，將土地返還被上訴人之確定判決部分，不得強制執行。
    3.確認上訴人所有坐落臺北縣鶯歌鎮○○段尖山小段450-2
    地號土地與被上訴人所有坐落同段同小段450-3地號土地間
    之界址為如附圖二之F、A、B連線。(二)備位之訴：1.原判決
    廢棄。2.被上訴人應將坐落臺北縣鶯歌鎮○○段尖山小段
    450-3地號土地如附圖四所示丙部分，面積127平方公尺所有
    權移轉登記予上訴人。被上訴人則聲明：上訴駁回。
五、兩造不爭執事項：
    (一)被上訴人所有之450-3地號土地與上訴人所有同地段450-2
      、450-6地號土地，均係自同段原450地號土地分割而來。
      兩造與丙○○為兄弟關係，三人原本即於原450地號土地
      劃定區域各自耕作，並以共同提出稻穀方式，向政府申請
      放領前開450地號土地，並將之登記予被上訴人名下。嗣
      三人為使用收益與處分分耕之土地，由被上訴人將原450
      地號土地依各人於前揭放領前各自耕作之範圍【即現450-
      2及450-6（由450-2再分割而出）地號土地由上訴人使用
      ，現450地號土地由丙○○使用，另現450-3及450-4地號
      土地由被上訴人使用】，與上訴人於56年10月30日簽立系
      爭杜賣契約書。
    (二)兩造間之系爭杜賣證書，其上記載有：土地標示（鶯歌鎮
      ○○段尖山小段450-2地號）、面積（0.1280公頃）、「
      現場指明界址移交台端」及「保此不動產全無與他人設定
      權利或來歷不明及產權糾紛等情事，如有是事，願由本人
      負責，理直不干台端之事。」，並於56年12月13日經鶯歌
      鎮公所監證。嗣三人即申請台北縣樹林地政事務所於56年
      12月13日將上開分割原450地號土地辦理分割為同小段450
      、450-2、450-3及450-4等4筆土地，被上訴人即將上開分
      割後450地號土地及450-2地號土地分別移轉登記予被上訴
      人及丙○○，並於57年4月1日登記完畢。
    (三)被上訴人於71年間以其所有之450-3地號土地面積不符，
      向台北縣板橋地政事務所申請更正面積，經臺北縣板橋地
      政事務所以71北縣板地一字第4229號函覆以：「二本案經
      本所查明為前分割時面積計算錯誤，請台端攜帶身份證、
      印章及土地所有權狀，並煩轉知丙○○、丁○○君攜帶上
      開證件於71年7月8日上午9時正逕至本所辦理更正事宜。
      三原登記簿記載450地號面積為975平方公尺，450-2地號
      面積1280平方公尺，450-3地號面積為17平方公尺，450-4
      地號面積1549平方公尺，實際應更正為450地號面積957平
      方公尺，450-2地號面積1237平方公尺，450-3地號面積14
      5平方公尺，450-4地號面積1482平方公尺」。嗣臺北縣樹
      林地政事務所於90年2月27日以90北縣樹地二字第2023號
      函重申面積計算錯誤應辦理更正之旨。惟丙○○、上訴人
      均未協同辦理更正登記，經被上訴人向臺北縣鶯歌鎮調解
      委員會申請調解，仍不成立，被上訴人乃於93年間向原法
      院提起前開土地更正登記事件，經判決被上訴人全部勝訴
      確定，上訴人及丙○○依上開確定判決，將450地號土地
      面積更正登記為957平方公尺，第450-2地號土地更正登記
      為1146平方公尺，450-3地號土地面積更正登記為145平方
      公尺，450-4地號土地面積更正登記為1482平方公尺。
    (四)被上訴人於95年間訴請上訴人拆屋還地，亦經原法院以95
      年度板簡字第7056號、96年度簡上字第20號判決，判命上
      訴人應將坐落450-3地號土地上如附圖一所示編號A部分面
      積7平方公尺之地上物，編號B部分面積25平方公尺之建物
      拆除，將土地返還被上訴人確定。被上訴人乃據上開拆屋
      還地事件確定判決，據以聲請強制執行，由執行法院以96
      執字第55256號事件執行中。
    上開情事，業據上訴人提出杜賣證書、土地登記簿謄本、原
    法院92年度板簡字第2804號、93度簡上字第78號、95年度板
    簡字第7056號及96年度簡上字第20號等判決影本（原審卷第
    16至75頁），復經本院調閱另案土地更正登記事件及拆屋還
    地事件卷宗，核閱無誤，自堪信為真實。
六、上訴人主張其依系爭杜賣證書係向被上訴人購買1280平方公
    尺面積之土地，故被上訴人應移轉登記1280平方公尺土地所
    有權予上訴人，惟依土地更正登記事件之確定判決，上訴人
    所有之450-2地號土地面積經更正登記為1146平方公尺，加
    計自450-2地號分割出之450-6地號土地面積91平方公尺，合
    計僅1237平方公尺，不足系爭杜賣證書買賣之土地面積，故
    認上訴人之450-2地號與被上訴人所有之450-3地號土地間之
    界址不明等語，為被上訴人否認，並以前開情詞置辯。查：
    (一)兩造與丙○○為兄弟，三人原本即於前開450地號土地劃
      定區域各自耕作，並以共同提出稻穀方式，向政府申請放
      領前開450地號土地，並將之登記予被上訴人名下。三方
      約定現450-2及450-6地號土地之範圍由上訴人使用，現45
      0地號土地由丙○○使用，另現450-3及450-4地號土地由
      被上訴人使用。嗣被上訴人於56年10月30日分別與上訴人
      、丙○○訂立杜賣證書，內容表示將丙○○、上訴人依上
      開分管契約各自使用分割前450地號之部分土地分別出賣
      予丙○○、被上訴人，並申請臺北縣樹林地政事務所於56
      年12月13日將上開分割前450地號土地辦理分割為同小段
      450、450-2、450-3及450-4等筆土地，並於57年1月4日完
      成登記。嗣由450-2地號土地於81年8月20日分割增加450-
      6地號土地，面積91平方公尺之事實，為兩造所不爭執。
    (二)兩造與丙○○於56年12月13日就原450地號土地進行分割
      時，於分割前經兩造及丙○○原各自實際分管之土地現場
      指界進行測量以為分割，兩造及丙○○於分割指界時，就
      界點並無爭執乙情，業據上訴人、被上訴人及丙○○於原
      法院93年度簡上字第78號土地更正登記事件所不爭執（見
      該案第一宗卷第176頁之93年7月8日準備程序筆錄），此
      經本院調取上開土地更正登記事件案卷查閱屬實。是兩造
      及丙○○於原450地號分割前本即各自實際分管耕作，於
      56 年間進行分割時，既於分割前已經兩造及丙○○就原
      各自實際分管之土地現場指界，進行測量以為分割，兩造
      及丙○○於分割指界時，就界點並無爭執，兩造土地間之
      界址，並無何不明之處。
    (三)上訴人雖主張兩造於56年10月30日簽立系爭杜賣證書，約
      定買賣面積1280平方公尺等語，為被上訴人否認，辯稱係
      分割登記時地政機關面積計算錯誤所致等語。經查，分割
      前450地號土地原係由兩造及丙○○共同出資承領，並進
      行分管各自耕作，嗣並按實際耕作面積進行分割等情，為
      兩造及丙○○於前開土地更正登記事件所不爭（見該案第
      二審第一宗卷第174至175頁，93年7月8日準備程序筆錄）
      ，而被上訴人係申請臺北縣板橋地政事務所於56年12月13
      日將原450地號土地辦理分割為同小段450、450-2（嗣再
      分割出450-6）、450-3及450-4等地號土地，並於57年1月
      4日完成登記，亦有土地登記簿謄本之影本附於該案原審
      卷第50至57、67至69頁可憑，且於本院審理時，被上訴人
      辯稱56年10月30日寫杜賣證書時未經測量，係以各自耕作
      之田埂為範圍分割等語，並為上訴人所不爭執（本審卷第
      104頁背面）。則上訴人與被上訴人於56年10月30日簽定
      系爭杜賣證書之際，原450地號土地顯尚未辦理分割測量
      ，兩造實無從精確計算分割後之應有面積，是系爭杜賣證
      書之記載即難執為上訴人於分割之際實際分管使用之面積
      為1280平方公尺，亦據原法院前開土地更正登記事件之確
      定判決認定詳述在卷。故上訴人主張兩造間依系爭杜賣契
      約買賣之面積為1280平方公尺等語，並無可取。
    (四)況前開土地更正登記事件中，經該案第二審法院比對附於
      該事件卷內之原證四及被證六之地籍圖，其差異處在於被
      證六之地籍圖謄本圖面除自450、450-2地號土地延伸之經
      界線外，於450-3地號土地上另有一地籍線，但該地籍線
      依日據時代之地籍原圖已有被打「x」，臺北縣樹林地政
      事務所乃逕予撤銷該地籍線等情，業據證人即臺北縣樹林
      地政事務所技士陳志賢於該案第二審94年9月29日準備程
      序期日到庭證述「被證六、七紅色與綠色部分原本是有一
      條線，是從450跟450之2延伸過來，我從日據時代的地籍
      原圖（庭呈原圖謄本兩份）中發現該條線已經有被打『×
      』，依地籍測量實施規則應該表示那條線是不存在，後來
      地籍圖謄本中那條線之所以不再存在是可能我們在做地籍
      圖清查數位的過程發現就把他撤銷。這是被證六、七跟原
      證四號差異之所在。因為只是把錯誤的地籍線拿掉，不涉
      及面積的異動所以謄本也不需要做異動的註記。」、「地
      籍原圖是在35年作總登記的時候所製作，該地籍線是何時
      被打『×』無法得知，只是按照我們地籍測量實施規則地
      籍的變動都需要有一定的程序。」等語明確，並有地籍圖
      謄本之影本2紙、日據時代地籍原圖、測量圖之影本各1紙
      附於該土地更正登記事件第二審卷第二宗第108至101頁可
      稽。足見被上訴人於該案第一審所提出原證四之地籍圖始
      為正確之地籍圖無訛，亦據本院調取該土地更正登記事件
      案卷查閱屬實。證人陳志賢於上開案件中所提出附於該案
      第二審第二宗卷第101頁之測量圖，雖無法確認為當時之
      分割原圖，但係屬74年以前即存在，且為形式真正之地政
      圖說，自得資為地政機關更正地籍線之參考。又依上開系
      爭土地日據時代之地籍原圖，該存於450-3地號土地內之
      經界線，係自450、450-2地號土地延伸而來，原即有打『
      ×』之註記，於地籍測量作業上表示該線應不存在，業據
      證人陳志賢於上開案件第二審94年9月29日準備程序期日
      證述明確，有如前述，則臺北縣樹林地政事務所於81年5
      月20日、83年11月10日及450-2地號複丈分割原圖就450-
      3地號內仍有該地籍經界線存在，即屬有誤。又再參諸被
      上訴人於該案所提附於該案第一審卷第63、64頁之台北縣
      樹林地政事務所81年5月20日及83年11月10日所核發之地
      籍圖謄本，該經界線則僅存於450-3地號內之1段，450、
      450-2地號土地內部分則已遭撤銷，故臺北縣樹林地政事
      務所據以認定上開450-3地號土地之經界線亦應撤銷，即
      無違誤等情，亦有原法院93年度簡上字第78號判決詳述其
      理由可稽。
    (五)原450地號辦理分割前，既經兩造及丙○○共同會同至現
      場就各自分管使用之土地範圍於現場指界，且三方對於界
      點並無爭執，則兩造間土地並無何界址不明之情形存在。
      且上訴人因分割所取得之450-2地號土地其正確面積應為
      1146平方公尺，此一事實，亦業經原法院93年度簡上字第
      78號確定判決確認在案，此有上開確定判決1份在卷可佐
      。
七、上訴人自認已基於前開土地更正登記事件確定判決，向地政
    機關辦理更正面積登記之事實。嗣被上訴人訴請上訴人拆屋
    還地，並經原法院96年度簡上字第20號確定判決認定上訴人
    所分得之450-2地號土地與隔鄰被上訴人450-3地號土地界址
    ，應以兩造於分割450地號土地時所指界之界點，相連後所
    畫出之界線為準，而上訴人分得450-2地號土地面積實際應
    為1146平方公尺，業據原法院96年度簡上字第20號確定判決
    於判決理由中詳述，有該判決附卷足憑。按確定判決之既判
    力，固以訴訟標的經表現於主文判斷事項為限，判決理由並
    無既判力，但法院於判決理由中，就訴訟標的以外，當事人
    主張之重要爭點，本於當事人辯論之結果已為判斷時，對此
    重要爭點所為之判斷，除有顯然違背法令，或當事人已提出
    新訴訟資料，足以推翻原判斷之情形外，應解為在同一當事
    人就該已經法院判斷之重要爭點，不得作相反之主張或判斷
    ，始符民事訴訟上誠信原則，最高法院92年台上字第31 5號
    裁判意旨可資參照。本件兩造間先前之原法院96年度簡上字
    第20號拆屋還地確定判決，業經被上訴人並於該案中援引上
    開土地更正登記事件確定判決（即原法院93年度簡上字第78
    號確定判決），主張兩造前開相鄰土地之界址，應以兩造於
    分割450地號土地時所指界之界點，相連後所畫出之界線為
    準，以此為重要之爭點（見該事件第一審卷第29至38頁、第
    二審卷第33至37頁），該事件法院本於兩造當事人辯論之結
    果，判斷認定上訴人之450-2地號土地與隔鄰被上訴人之450
    -3地號土地界址，應以兩造於分割450地號土地時所指界之
    界點，相連後所畫出之界線為準（即原法院96年度簡上字第
    20號拆屋還地判決之附圖所示第450-2地號與第450-3地號間
    之地籍線），此有原法院96年度簡上字第20號拆屋還地判決
    第5、6頁可稽，依上開最高法院92年台上字第315號裁判意
    旨，則本件應解為在同一當事人就該已經法院判斷之重要爭
    點，不得作相反之主張或判斷。
八、雖上訴人於本院審理時，聲請訊問證人丙○○及呂邱傘娘，
    並聲請本院囑託內政部國土測繪中心鑑定450-2、450-6、45
    0-3地號土地面積。但查：
    (一)證人呂邱傘娘為丙○○之配偶，其證稱之前開土地為三兄
      弟共同耕作，三人平分一塊，原則上耕作何處即分何處，
      界線以田埂為界，分割地以田埂作分割界，分別耕作時未
      正式測量，即直接以田埂為界等語（本審卷第43頁背面）
      ，證人丙○○亦證稱係依耕作部分分割予伊等語（本審卷
      第38頁背面），益徵當時兩造及丙○○係按實際耕作面積
      進行分割。
    (二)再上訴人聲請本院囑託國土測繪中心鑑定450-2、450-6、
      450-3地號土地面積，鑑定結果，如附圖四所示，450-2地
      號土地面積為1146平方公尺、450-6地號土地面積為91平
      方公尺、450-3地號土地面積為145平方公尺，核與現行土
      地登記謄本之記載相符（原審卷第99至102頁），另本院
      依上訴人在450-3地號土地上指出之A、B界線，囑託國土
      測繪中心測量附圖四所示HGEAB即丁區域為18平方公尺，
      BA CD即丙區域為127平方公尺。惟本院先前於97年7月23
      日囑託國土測繪中心鑑定時，即因450-3地號原始分割圖
      滅失，致國土測繪中心無法依據原圖測繪，此經上訴人陳
      明在卷（本審卷第56頁），且上訴人所指界之AB線，即為
      另案土地更正登記事件被證六之地籍圖謄本圖面除自450
      、450 -2地號土地延伸之經界線外，另於450-3地號土地
      上之地籍線，但該地籍線依日據時代之地籍原圖已有被打
      「x」，經臺北縣樹林地政事務所逕予撤銷該地籍線，業
      經前述土地更正登記事件認定在案，則A、B連線既非存在
      之地籍線，以上訴人指界A、B連線測繪出之丁、丙面積之
      加總，不過證實與450-3地號登記之面積相同而已，另450
      -2、45 0-6地號亦均與登記面積相同，實無從依國土測繪
      中心鑑定之結果，獲至450-2與450-3地號土地之經界線為
      F、A、B連線之結果。
    (三)至上訴人以證人呂邱傘娘證稱5坪儲藏室前面所蓋的房所
      占土地為上訴人所有等語，主張上述附圖四所示丁部分18
      平方公尺，即呂邱傘娘所述之儲藏室，儲藏室前面之土地
      目前遭被上訴人無權占有興建房屋之土地即附圖四所示丙
      部分127平方公尺，故丙部分127平方公為上訴人所有等語
      。查450-3地號除附圖一所示A、B部分上訴人所興建之鴿
      舍及建物外，另有一獨立之建物，有勘驗筆錄及照片可稽
      （本審卷第74、78頁），該建物係被上訴人所興建，此為
      兩造所不爭執，而此建物建築之時間，上訴人主張係被上
      訴人於53年間興建，被上訴人訴訟代理人則陳稱伊係46年
      次，當時即在該建物出生等語（本審卷第90頁背面）；不
      論450-3地號上建物究係53年間或46年以前即興建，均在
      56年10月30日兩造簽立杜賣證書及56年12月13日申請原45
      0地號土地分割之前，則連同該建物所在之土地即450-3地
      號，應屬被上訴人當時實際耕作分管使用之面積，衡諸前
      揭兩造與丙○○分割之原則，益徵建物座落之450-3土地
      為被上訴人分割所得之範圍。被上訴人如分割前即占有上
      訴人分管之範圍，於56年間進行分割，兩造及丙○○就原
      各自實際分管之土地現場指界時，即應予以釐清，而非界
      址已定後數十年始主張被上訴人之建物占有其當時分管之
      土地，因而爭執土地界址。再果有呂邱傘娘此重要之證人
      ，何以上訴人在兩造另案土地更正登記事件及拆屋還地事
      件審理時，均未聲請訊問，以致於兩案均受敗訴之判決，
      則證人呂邱傘娘所述之真實性即堪質疑。
    (四)是上訴人雖提出證人呂邱傘娘及國土測繪中心土地鑑定書
      等新證據資料，但經斟酌後，仍不足以推翻原法院96年度
      簡上字第20號拆屋還地確定判決之判斷，兩造就上訴人所
      分得之450-2地號土地與隔鄰被上訴人450-3地號土地界址
      ，應以兩造於分割450地號土地時所指界之界點，相連後
      所畫出之界線為準，而上訴人分得450-2地號土地面積實
      際應為1146平方公尺等之重要爭點，不得再作相反之主張
      或判斷。
九、兩造間相鄰土地之地籍線應為如原法院96年度簡上字第20號
    拆屋還地確定判決附圖所示第450-2地號與第450-3地號間之
    地籍線，已如前述，則上訴人先位之訴請求確認其所有第45
    0-2地號土地與被上訴人所有第450-3地號土地間之界址為如
    附圖二之F、A、B連線，即非有據；且亦無從認為執行名義
    成立後，有何消滅或妨礙債權人請求之事由發生，故上訴人
    所提債務人異議之訴請求原法院96年度執字第55256號拆屋
    還地強制執行事件，就原法院96年度簡上字第20號判命上訴
    人應將坐落臺北縣鶯歌鎮○○段尖山小段第450-3地號土地
    上，如附圖一所示編號A部分面積7平方公尺之地上物，編號
    B部分，面積25平方公尺之建物拆除，將土地返還被上訴人
    之確定判決部分，不得強制執行部分，即屬無據。
十、備位之訴部分，上訴人主張兩造間所簽訂之56年10月30日系
    爭杜賣證書係買賣契約，約定被上訴人應移轉登記1280平方
    公尺土地所有權予上訴人，若依實際分管耕作土地應為1364
    平方公尺，經更正登記後僅存1237平方公尺土地，短少127
    平方公尺，依民法第354條第1項、第360條及不完全給付之
    給付遲延規定，請求被上訴人將如附圖四所示丙部分、面積
    127平方公尺所有權移轉登記予上訴人等語，為被上訴人否
    認，並以上開情詞抗辯。查：
    (一)上訴人於前開土地更正登記事件即曾於該案中提出兩造有
      簽立系爭杜賣證書，約定買賣面積為1280平方公尺之重要
      爭點，雙方並就該重要爭點為攻擊防禦，業經本院調取該
      案卷查閱屬實，經前開土地更正登記事件之93年度簡上字
      第78號確定判決認定：分割前450地號土地原係由兩造及
      丙○○共同出資承領，並進行分管各自耕作，嗣並按實際
      耕作面積進行分割等情，為兩造及丙○○所不爭，而被上
      訴人係申請臺北縣板橋地政事務所於56年12月13日將原45
      0地號土地辦理分割為同小段450、450-2（嗣再分割出450
      -6）、450-3及450-4等地號土地，並於57年1月4日完成登
      記，亦有土地登記簿謄本之影本附卷可憑。則上訴人與被
      上訴人於56年10月30日簽定該杜賣證書之際，原450地號
      土地顯尚未辦理分割測量，兩造及丙○○實無從精確計算
      分割後之應有面績，是該杜賣證書之記載即難執為上訴人
      於分割之際實際分管使用之面積為1280平方公尺之認定，
      而認上訴人該抗辯為不足取等語（見原法院93年度簡上字
      第78號判決第11、12頁），已如前述。
    (二)上訴人又於前開拆屋還地訴訟中，亦執系爭杜賣證書，再
      為同一事由之抗辯，再經原法院96年度簡上字第20號確定
      判決認定：分割前450地號土地原係由兩造共同出資承領
      ，並進行分管各自耕作，嗣並按實際耕作面積進行分割等
      情，為兩造所不爭，而被上訴人係申請臺北縣板橋地政事
      務所於56年12月13日將原450地號土地辦理分割為同小段
      450、450-2（嗣再分割出450-6）、450-3及450-4等地號
      土地，並於57年1月4日完成登記，亦有土地登記簿謄本之
      影本附卷可憑。則被上訴人與上訴人於56年10月30日簽定
      系爭杜賣證書之際，原450地號土地顯尚未辦理分割測量
      ，兩造實無從精確計算分割後之應有面積，是該杜賣證書
      之記載，即難執為上訴人於分割之際實際分得之面積為12
      80平方公尺之認定。上訴人雖於該事件第二審法院審理時
      辯稱系爭土地於簽立系爭杜賣證書前，業經測量得知450-
      2地號（包括嗣再分割出450-6地號土地）面積為1280平方
      公尺等語，惟查450-2地號土地（包括嗣再分割出450-6地
      號土地）面積業經判決確認為1146平方公尺，詳如前述，
      則上訴人所稱於簽立系爭杜賣證書前曾就土地為測量，此
      一事實縱使為真，然該次測量結果數據顯然有錯誤，該次
      測量所得之面積數據，尚不得執以作為兩造就買賣契約所
      約定之面積，應認該杜賣證書僅係證明兩造就移轉450-2
      地號此筆土地所有權已達成合意，至於450-2地號土地面
      積、範圍為何，自應以兩造於分割測量時現場指界範圍，
      ，並經地政機關實測面積後為準，而認被上訴人之上開抗
      辯，不足採取；且該96年度簡上字第20號確定判決並認定
      ：系爭450地號土地經分割後，上訴人取得450-2地號土地
      ，其與鄰地450-3地號土地之界址，應為兩造於分割指界
      時所指之界點所相連之界線，而450-2地號面積則為1,146
      平方公尺，被上訴人依約交付450-2地號土地所有權予上
      訴人，即為完全履行其契約之義務，被上訴人並無債務不
      履行或應負瑕疵擔保責任之情形存在等語，此經本院調取
      96年度簡上字第20號案卷查閱屬實，並有該確定判決附卷
      足稽（見該判決第6、7頁）。
    (三)上訴人備位之訴主張依據系爭杜賣證書，被上訴人應移轉
      登記1280平方公尺土地所有權予上訴人乙節，既經原法院
      93年度簡上字第78號確定判決、及該院96年度簡上字第20
      號確定判決，均認定兩造簽定該杜賣證書之際，原450地
      號土地顯尚未辦理分割測量，兩造及丙○○實無從精確計
      算分割後之應有面績，是該杜賣證書之記載即難執為上訴
      人於分割之際實際分管使用之面積為1280平方公尺之認定
      ，揆諸前開最高法院92年台上字第315號裁判意旨，於本
      件訴訟本院即不得作相反之判斷。雖上訴人於國土測繪中
      心鑑定450-2、450-3、450-6地號土地面積後，主張當時
      其實際分管耕作土地為1364平方公尺（即450-2土地1146
      平方公尺，加上450-6土地91平方公尺，加上附圖四所示
      丙區域127平方公尺，總計1364平方公尺），擴張備位聲
      明為被上訴人應將附圖四所示丙部分面積127平方公尺所
      有權移轉登記予上訴人。然此丙部分127平方公尺之面積
      ，為450-3地號土地登記面積145平方公尺，扣除上訴人主
      張分割予被上訴人所有之18平方公尺後，所餘之面積，則
      國土測繪中心土地鑑定書縱為新訴訟資料，經斟酌後，亦
      不足以推翻原法院96年度簡上字第20號拆屋還地確定判決
      之判斷，兩造就450-2地號土地面積、範圍為何，自應以
      兩造於分割測量時現場指界範圍，並經地政機關實測面積
      後為準之重要爭點，不得再為相反之主張或判斷。
    (四)則上訴人就兩造於簽立系爭杜賣證書時，關於移轉之面積
      應為1280平方公尺該點已達成意思表示合致之事實，或其
      實際分管耕作之面積為1364平方公尺，既未能舉證證明，
      且原法院96年度簡上字第20號確定判決並認定：系爭450
      地號土地經分割後，上訴人取得450-2地號土地，其與鄰
      地450-3地號土地之界址，應為兩造於分割指界時所指之
      界點所相連之界線，而450-2地號面積則為1146平方公尺
      ，被上訴人依約交付450-2地號土地所有權予上訴人，即
      為完全履行其契約之義務，被上訴人並無債務不履行或應
      負瑕疵擔保責任之情形存在等情，故上訴人備位之訴請求
      被上訴人應負出賣人瑕疵擔保責任或不完全給付之責，亦
      屬無據。
十一、綜上，上訴人先位之訴請求原法院96年度執字第55256號
    拆屋還地強制執行事件，就依據該院96年度簡上字第20號判
    命上訴人應將坐落臺北縣鶯歌鎮○○段尖山小段第450-3地
    號土地上，如附圖一所示編號A部分面積7平方公尺之地上物
    ，編號B部分，面積25平方公尺之建物拆除，將土地返還被
    上訴人之確定判決部分，不得強制執行部分，非有理由，應
    予駁回；另關於上訴人先位之訴請求確定經界部分，為如附
    圖一之第450-2地號土地與450-3地號土地之地籍線所示。另
    上訴人備位之訴，請求被上訴人應將坐落臺北縣鶯歌鎮○○
    段尖山小段450-3地號土地如附圖四所示丙部分，面積127平
    方公尺所有權移轉登記予上訴人，亦無理由，應予駁回。原
    審為上訴人敗訴部分及確認兩造系爭土地之經界線為如附圖
    一之第450-2地號土地與450-3地號土地之地籍線所示之判決
    ，並無不合。上訴意旨指摘原判決不當，求予廢棄改判，為
    無理由，應予駁回。又上訴人於本院二審程序所為之追加（
    擴張）請求，亦無理由，應併予駁回。
十二、本件事實已臻明確，兩造其餘攻擊或防禦之方法，經核於
      判決結果無何影響，爰不一一論述，附此敘明。
十三、據上論結，本件上訴及追加之訴為無理由，依民事訴訟法
      第449條第1項、第78條，判決如主文。
中    華    民    國    98    年    4     月    7     日
                    民事第三庭
                        審判長法  官 林敬修
                              法  官 張靜女
                              法  官 吳青蓉
正本係照原本作成。
如不服本判決，應於收受送達後20日內向本院提出上訴書狀，其
未表明上訴理由者，應於提出上訴後20日內向本院補提理由書狀
（均須按他造當事人之人數附繕本）上訴時應提出委任律師或具
有律師資格之人之委任狀；委任有律師資格者，另應附具律師資
格證書及釋明委任人與受任人有民事訴訟法第466條之1第1項但
書或第2項（詳附註）所定關係之釋明文書影本。
中    華    民    國    98    年    4     月    8     日
                              書記官 吳碧玲
附註：
民事訴訟法第466條之1（第1項、第2項）：
對於第二審判決上訴，上訴人應委任律師為訴訟代理人。但上訴
人或其他法定代理人具有律師資格者，不在此限。
上訴人之配偶、三親等內之血親、二親等內之姻親，或上訴人為
法人、中央或地方機關時，其所屬專任人員具有律師資格並經法
院認為適當者，亦得為第三審訴訟代理人。

司法院資訊處製作；財團法人民間司法改革基金會備份。
